臺灣臺南地方法院刑事判決　　　　　　　99年度易字第1462號
公　訴　人　臺灣臺南地方法院檢察署檢察官
被　　　告　趙秀寶
上列被告因詐欺案件，經檢察官提起公訴（99年度偵字第1627號）
，本院判決如下：
    主  文
趙秀寶幫助共同意圖為自己不法之所有，以詐術使人將本人之物
交付，處有期徒刑貳月，如易科罰金，以新臺幣壹仟元折算壹日
。
    事  實
一、趙秀寶能預見提供自己帳戶之存摺及提款卡供他人使用，可
    能為他人用於財產犯罪，竟基於幫助他人犯罪之不確定故意
    ，於民國96年6月5日前某日，在不詳處所，將其於96年6月1
    日向國泰世華商業銀行（下稱國泰世華銀行）申請開設之帳
    號000000000000號帳戶之存摺、提款卡與密碼，交付予真實
    姓名年籍不詳之詐欺集團成員使用，該詐欺集團成員遂與其
    他詐欺集團成員，共同基於意圖為自己不法所有之犯意聯絡
    ，於96年6月5日上午9時15分許，佯以身分遭冒用為由，致
    電蔡姍諭，致蔡姍諭不疑有他，按詐欺集團成員之指示，匯
    款新臺幣（下同）12萬元至趙秀寶所提供之前開帳戶內，前
    開款項匯入後旋遭提領，嗣因蔡姍諭察覺有異，報警而循線
    查獲上情。
二、案經桃園縣政府警察局移轉臺南市警察局第一分局報告臺灣
    臺南地方法院檢察署（下稱台南地檢署）檢察官偵查起訴。
    理  由
一、按被告以外之人於審判外之陳述，雖不符刑事訴訟法第159
    條之1至之4之規定，而經當事人於審判程序同意作為證據，
    法院審酌該言詞陳述或書面陳述作成時之情況，認為適當者
    ，亦得為證據；當事人、代理人或辯護人於法院調查證據時
    ，知有第159條第1項不得為證據之情形，而未於言詞辯論終
    結前聲明異議者，視為有前項之同意，刑事訴訟法第159 條
    之5定有明文。查本案檢察官所舉之證據，被告於本院審理
    中均表示對於證據能力沒有意見，且迄於言詞辯論終結前，
    亦未就本院所調查之證據資料主張有刑事訴訟法第159條第1
    項不得為證據之情形，本院審酌該證據作成之情況，認均無
    不適當情事，依刑事訴訟法第159條之5第2項之規定，均有
    證據能力，合先敘明。
二、訊據被告固坦承國泰世華銀行開戶資料中之身分證、健保卡
    為其所有，然否認上開帳戶為其所申請開戶，辯稱：其從未
    向國泰世華銀行辦理開戶，其身分證、健保卡曾有遺失，亦
    未曾將帳戶之存摺、提款卡、密碼交付他人云云。經查：
  (一)被告復辯稱其未曾向國泰世華銀行申請開立帳戶，然經台南
    地檢署向國泰世華銀行調閱000000000000號帳戶開戶基本資
    料，其開戶人為「趙秀寶」，開戶日期96年6月1日、通訊處
    「裕農路288巷196弄7號，電話0000000」，並附有趙秀寶身
    分證正反面影本、健保卡影本，有國泰世華商業銀行東台南
    分行99年2月3日函文檢附之印鑑卡、身分證及健保卡影本附
    卷可稽（見偵(一)卷第5－6頁）；另證人即幫被告開戶之銀行
    承辦員蘇惠君於偵查中結證稱：「96年6月1日她自己一人來
    國泰世華東台南分行開戶，我對她的印象很深，因為一般年
    紀大的客戶都會婉拒辦提款卡，但她來銀行主動表示她要辦
    提款卡，她說是要代扣水電費，且一般沒有地緣關係來開戶
    我們都會婉拒，趙女士住我們公司附近所以我們有讓她開戶
    。（問：妳為何會記得她是96年6月1日來開戶？）因她開戶
    沒多久就變警示戶，我有印象96年有提供開戶影象（像）給
    某個分局，給那個分局我忘了。（問：印鑑卡(提示)上的通
    訊處和電話是趙秀寶寫的嗎？）是她自己寫的，我們不會幫
    客戶寫。（問:妳確定是趙秀寶本人來開戶的？）是的，我
    是看她的眼睛眉毛有紋眉且有戴眼鏡認為是她。」（偵(一)卷
    第88－89頁）查證人蘇惠君明確指出被告之面貌特徵，且因
    被告年紀大，開戶表示要申領提款卡之情節，與一般老年人
    開戶不領提款卡之情形不同，又被告開戶後不久即成為警示
    戶，證人並記得曾提供開戶影像檔給警局人員，是以證人蘇
    惠君對此件申辦帳戶特別有印象，故認證人蘇惠君證稱該帳
    戶係由被告本人開戶等情，足堪採信。參以被告於開戶印鑑
    卡上所留存之住址，對照被告95年1月10日、96年9月29日向
    台南市東區戶政事務所補領身分證之地址，均同為「裕農路
    28 8巷196弄7號」（卷28頁、30頁被告補領國民身分證申請
    書），而95年1月10日換領國民身分證申請書上之聯絡電話
    「000 0000」，亦與開戶印鑑卡之電話「0000000」相同，
    是認本案之國泰世華銀行帳戶係被告本人所開立，除存摺外
    ，被告並有申領提款卡。
  (二)被告復辯稱其身分證、健保卡有遺失云云，然經向台南市東
    區戶政事務所函詢結果，趙秀寶於95年1月10日換領國民身
    分證、96年9月29日、98年8月11日補領國民身分證，有台南
    市東區戶政事務所99年2月25日函文檢附之申請書影本在卷
    可稽（見偵(一)卷第26－30頁）；而台南市第一分局於95、96
    年間查無趙秀寶遺失身分證之報案紀錄（偵(一)卷第31頁台南
    市警察局第一分局函）；另趙秀寶僅於98年8月11日以遺失
    為由，申請補領健保ＩＣ卡，有行政院衛生署中央健康保險
    局99年12月7日函附卷可佐（卷21頁），是認於96年6月1日
    申辦上開國泰世華帳戶時，被告之身分證、健保卡並無遺失
    、補辦情形，被告辯稱其身分證、健保卡遺失云云，顯與上
    開各項資料不符，不足採信。
  (三)又詐騙集團成員取得上開存摺、提款卡後，於96年6月5日撥
    打電話向被害人蔡姍諭佯稱身分遭冒用，致被害人蔡姍諭因
    而陷於錯誤，依指示將12萬元匯至上開帳戶等事實，據證人
    即被害人蔡姍諭於警詢中指訴綦詳，並有被害人之華南商業
    銀行匯款回條聯1紙（見警卷第8頁）、被告帳戶交易明細資
    料在卷可憑（偵(一)卷第7頁），足認被告所有之上開帳戶確
    已遭詐騙集團利用為詐欺取財之工具。
  (四)按犯罪集團為確保詐騙款項得以保全，皆以收購他人存摺、
    提款卡或以偽造之身分證辦理存摺、提款卡之方式，取得存
    摺、提款卡，絕無持他人遺失或遭竊或遭騙之存摺、提款卡
    來作為匯款之用及逃避警方追緝之理，否則詐騙所得之款項
    ，豈不隨時處於遭凍結之危險狀態？況且，詐騙集團以他人
    帳戶供作款項出入之帳戶，衡諸常情，通常會先取得帳戶所
    有人之同意才使用，否則一旦帳戶所有人掛失，被害人匯入
    之款項即遭凍結無法提領，帳戶所有人反可輕易辦理補發存
    摺、變更印鑑、密碼，將款項提領一空，犯罪集團自無可能
    冒此風險。經查：被害人蔡姍諭於96年6月5日匯款12萬元後
    ，其款項旋遭不詳人士以提款機提領10萬元，有交易明細資
    料可佐（偵(一)卷第7頁），顯見該犯罪集團得自由使用該帳
    戶無虞。而該帳戶於96年6月7日經客戶致電至銀行客服部掛
    失存摺及金融卡，有國泰世華銀行東台南分行99年2月3日函
    可參（偵(一)卷第4頁），可知詐騙集團成員若未得帳戶所有
    人同意，雖取得存摺、提款卡及密碼，帳戶所有人若辦理掛
    失，則詐騙集團將無法提領被害人所匯入遭詐騙金錢，此等
    情形，犯罪集團實無可能利用該帳戶而為詐騙交易；而前開
    帳戶既為被告所開立，最後由詐騙集團之成員取得帳戶存摺
    、提款卡及密碼，並以提款卡提領部分款項後，竟有人以電
    話向銀行掛失存摺及金融卡，依常情判斷，詐騙集團成員對
    已提領款項、可能被列警示之該帳戶，並無再行去電掛失之
    動機與實益，亦不可能再去電銀行掛失而增加被查緝之線索
    ，是認本案確係被告將其前開帳戶、提款卡（含密碼）提供
    詐騙集團使用，待款項被提領後，因怕被追查，被告始向銀
    行電話辦理掛失。
  (五)又各類形式之詐欺（舉凡誑稱中獎繳交保證金、退稅、核對
    信用卡刷卡記錄、媒介賣淫、親人被綁架、虛設網路拍賣網
    站等等不一而足）利用行動電話、市內電話或電腦網路，且
    收購人頭帳戶作為詐欺、恐嚇取財工具以利行騙之事例，無
    日無時在平面、電子媒體經常報導，且警察、金融、稅務單
    位亦在各公共場所張貼防騙文宣，已為社會大眾所共知，另
    參以一般人皆可以自己名義在任何銀行設立帳戶，作為提、
    存款之用，實無需向不特定人購買帳戶，被告率予出售或交
    付其帳戶，故其對於取得其帳戶者利用其帳戶供犯罪所用，
    應有認識。若他人不自己申請開立帳戶而蒐集不特定人之帳
    戶使用，衡情應可預見收集之帳戶係被利用為與財產有關之
    犯罪工具，是被告對此當無不知之理，然被告竟仍提供上開
    金融帳戶之存摺、提款卡及密碼供不詳人士使用，且金融存
    款帳戶之密碼，係存戶個人財產權益之保障，專屬性甚高，
    衡諸常理，他人當無法知悉其密碼，若非與存戶本人有密切
    關係，亦不可能提供個人帳戶及密碼供陌生人使用。被告辯
    稱未至國泰世華銀行開戶、未提供帳戶資料予他人云云，然
    查被告於開戶當時，身分證、健保卡並無遺失，其所為辯詞
    與事證資料明顯不符，足認被告上開辯詞顯屬虛構。而以被
    告年事已高（犯罪時已逾70歲），且另有郵局帳戶可供使用
    ，亦無其他特殊需求必須開立使用銀行帳戶，被告卻仍於國
    泰世華銀行開立帳戶，並請領提款卡，事後尚為帳戶金融卡
    之掛失，是認其有預見金融帳戶存摺、提款卡（含密碼）等
    物提供他人使用，將幫助他人實施犯罪，竟仍將其帳戶存摺
    、金融卡（含密碼）等物交付該來路不明之人，是縱無證據
    證明被告明知該人之犯罪態樣係以該帳戶供詐欺之用，惟其
    顯具有縱使有第三人以被告之金融帳戶實施詐欺犯罪，亦不
    違背其本意之幫助意思至明。
  (六)綜上，被告所辯未開立帳戶、未將帳戶交給他人云云，與事
    證不符，且與經驗法則相違，自不可採信。被告既提供帳戶
    予他人使用，其可預見該集團成員係為掩飾或隱匿因詐欺行
    為所得財物之用，參諸被害人蔡姍諭確因受詐欺而陷於錯誤
    ，始匯款至被告上開帳戶，已如前述，是被告顯有幫助姓名
    、年籍不詳之人詐欺取財之行為及故意存在，至為明顯。本
    案事證明確，被告幫助詐欺之犯行，應堪認定。
三、按刑法上之幫助犯，係對於犯罪與正犯有共同之認識，而以
    幫助之意思，對於正犯資以助力，而未參與實施犯罪之行為
    者而言（最高法院75年度臺上字第1509號、88年度臺上字第
    1270號判決意旨參照）。是如未參與實施犯罪構成要件之行
    為，而係出於幫助之意思提供助力，即屬幫助犯，非共同正
    犯。被告所幫助之詐騙集團成員意圖為自己不法所有，蒐集
    他人金融機構帳戶，對蔡姍諭施用詐術，致其陷於錯誤而交
    付金錢，核係犯刑法第339條第1項之詐欺取財罪，該集團成
    員間有犯意聯絡，行為分擔，應為共同正犯。被告基於幫助
    之犯意，提供國泰世華銀行帳戶之存摺、提款卡與密碼等物
    予詐騙集團成員，使詐騙集團成員以此作為犯罪工具，以詐
    術使被害人陷於錯誤，匯款至被告所提供之上開帳戶而遂其
    犯行，惟並無相當證據證明被告有參與上述詐欺取財犯行之
    構成要件行為，故核被告所為，係犯刑法第30條第1項前段
    、第339條第1項之幫助詐欺取財罪，既為幫助犯，依刑法第
    30條第2項之規定，得按正犯之刑度，減輕其刑。爰審酌被
    告提供帳戶供他人作為不法目的使用，影響社會金融交易秩
    序及助長詐欺活動猖獗，並因此增加被害人事後向幕後詐騙
    集團成員追償及刑事犯罪偵查之困難，又被告犯後否認犯行
    ，然被告前未曾有犯罪紀錄、且已逾70歲年歲已高，檢察官
    具體求刑之刑度、及被告之智識程度、生活狀況等一切情狀
    ，爰量處如主文所示之刑，並諭知易科罰金之折算標準，以
    資懲儆。
四、據上論斷，應依刑事訴訟法第299條第1項前段，刑法第30條
    第1項前段、第2項、第28條、第339條第1項、第41條第1項
    前段，刑法施行法第1條之1第1項、第2項前段，判決如主文
    。
本案經檢察官薛雯文到庭執行職務
中    華    民    國   100    年    1     月    21    日
                  刑事第十庭    審判長法  官  張瑛宗
                                      法  官  羅郁棣
                                      法  官  蔡孟珊
以上正本證明與原本無異。
如不服本判決應於收受本判決後10日內向本院提出上訴書狀，並
應敘述具體理由。其未敘述上訴理由者，應於上訴期間屆滿後20
日內向本院補提理由書狀（均須按他造當事人之人數附繕本）「
切勿逕送上級法院」。
                                      書記官  何小玉
中    華    民    國   100    年    1     月    21    日
附錄本案論罪科刑法條全文
中華民國刑法第339條
（普通詐欺罪）
意圖為自己或第三人不法之所有，以詐術使人將本人或第三人之
物交付者，處 5 年以下有期徒刑、拘役或科或併科 1 千元以下
罰金。
以前項方法得財產上不法之利益或使第三人得之者，亦同。
前二項之未遂犯罰之。
中華民國刑法第30條
（幫助犯及其處罰）
幫助他人實行犯罪行為者，為幫助犯。雖他人不知幫助之情者，
亦同。
幫助犯之處罰，得按正犯之刑減輕之。